【裁判字號】    89,易,2043
【裁判日期】    890920
【裁判案由】    商標法
【裁判全文】
臺灣板橋地方法院刑事判決                        八十九年度易字第二０四三號
    公  訴  人  臺灣板橋地方法院檢察署檢察官
    被      告  甲○○
                乙○○
    選任辯護人  江肇欽
                黃淑琳
右列被告等因違反商標法案件，經檢察官提起公訴〔八十九年度偵字第五七六九號、
八十九年度偵字第八七五二號〕，本院判決如左：
    主  文
甲○○、乙○○均無罪。
    理  由
壹、公訴意旨如起訴書所載〔如附件〕。
貳、按犯罪事實應依證據認定之，無證據不得推定其犯罪事實，又不能證明被告犯罪
    應諭知無罪之判決，刑事訴訟法第一百五十四條、第三百零一條第一項定有明文
    。次按告訴人之告訴係以使被告受刑事訴追為目的，是其指訴是否與事實相符，
    仍應調查其他證據以資審認〔五十二年台上字第一三００號判例〕。又認定犯罪
    事實應憑積極證據，倘積極證據不足以為不利於被告事實之認定時，即應為有利
    被告之認定，更不必有何有利之證據，最高法院三十年上字第八一六號著有判例
    ，所謂「積極證據足以為不利被告事實之認定」，依據同院七十六年臺上字第四
    九八六號判例意旨，係指據為訴訟上證明之全盤證據資料，在客觀上以達於通常
    一般之人均不致於有所懷疑，而得確信被告確曾犯罪之程度；若未達到此一程度
    ，而有合理懷疑之存在時，即無從為被告有罪之確信。公訴人認被告涉前開犯嫌
    ，係以告訴人日商任天堂株式會社〔下稱任天堂〕之指訴、被告甲○○於偵訊時
    之「自白」、被告乙○○於偵訊時自承公司財務報表由伊簽名、證人林麗美、池
    秋美之證述暨扣案『仿冒』「皮卡丘」商標圖樣之大型布絨玩偶陸個、中型布絨
    玩偶個、小型布絨玩偶個、小型布絨背包壹個、絨毛皮卡丘玩偶陸佰玖拾個
    等為據，因認被告等涉商標法第六十三條之販賣仿冒商標商品犯嫌。
、訊據被告等人，均堅決否認犯罪，被告甲○○辯稱：「八十七年我們買〔進〕這
    些東西〔指扣案『皮卡丘』玩偶〕時，根本不知道這有專利權〔商標權〕」、「
    有〔販賣皮卡丘布偶〕」〔參見本院卷第一０二頁〕、「我們沒有侵犯他們〔指
    告訴人任天堂〕的商標權。」〔參見本院卷第一０四頁〕、「宗志公司我是負責
    人，乙○○是執行業務的股東，我從頭賣到尾，我都不知道這些有商標專用權。
    」、「〔賣〕立體的玩偶，絨毛的，玩偶上也沒有商標圖案。」、「〔玩偶來源
    〕中國大陸，由香港、澳門進口的。」〔參見本院卷第二四頁〕；被告乙○○辯
    稱：「八十七年我們買〔進〕這些東西〔指扣案『皮卡丘』玩偶〕時，根本不知
    道這有專利權〔商標權〕」、「有〔販賣皮卡丘布偶〕」〔參見本院卷第一０二
    頁〕、「我們沒有侵犯他們〔指告訴人任天堂〕的商標權。」〔參見本院卷第一
    ０四頁〕、「我們不知道這些是否有商標專用權」〔參見本院卷第二四頁〕、「
    〔所販賣之玩偶〕沒有任何商標圖案，是立體的玩偶。」〔參見本院卷第二四頁
    〕等。
肆、查：
    一、現行商標法第五條明定「商標所用之『文字』、『圖形』、『記號』、『顏
        色組合』或其『聯合式』，應足以使一般商品購買人認識其為表彰商品之標
        識，並得藉以與他人之商品相區別。」、「不符前項規定之『圖樣』，如經
        申請人使用且在交易上已成為申請人營業上商品之識別標識者，視為已符合
        前項規定。」，析言之，凡因表彰自己營業之商品，確具使用意思，欲專用
        商標而申請註冊者，係以『文字』、『圖形』、『記號』、『顏色組合』或
        其『聯合式』構成之商標為限，『立體實物』非得資為『商標』申請註冊，
        是司法院院字第一八七六號解釋謂：「凡以『非圖樣』之『立體實物』為商
        標呈請註冊者，依商標法〔舊〕第十三條第二項及商標法施行細則〔舊〕第
        一條之規定，自屬不應准許。」。最高法院七十五年度台上字第六二０一號
        判決意旨謂「商標法第六十二條所保護之商標專用權，限於其平面之圖樣或
        所用之文字、圖形、記號，而不及於近似該商標之商品形狀。故若僅製造形
        狀近似於他人註冊商標之『立體商品』而『未使用相同』或『近似於他人註
        冊商標之圖樣者』，雖或成立民事上之侵權行為〔不正當競爭〕，但尚難以
        仿冒商標罪論擬。」〔同旨見七十六年九月十二日司法院七六廳刑一字第一
        六六九號函〕。
    二、「皮卡丘」之商標圖樣〔含「PIKUCHU」商標文字〕、「POCKET MONSTER」
        之商標業由告訴人任天堂取得商標專用權，專用期間自八十八年六月一日起
        至九十八年五月三十一日止，固有第八五四二一七號、第八五四二二五號商
        標註冊證足參〔附八十九年度偵字第五七六九號卷第三二頁、第三三頁〕，
        其中第八五四二一七號指定使用於「兒童玩具、模型玩具、玩偶、不與電視
        連用之電子遊戲機、掌上型液晶顯示電子遊戲機、隨身攜帶型具初步功能之
        電子遊戲機、棋盤、象棋、跳棋、圍棋、籌碼、骰子、骨牌」〔參見同上偵
        卷第三三頁〕，第八五四二二五號指定使用於「玩具、玩偶、跳棋、骰子、
        骨牌、寵物玩具、玩具彈珠台、撞球台、撞球、訂分板、撞球檯、圍棋、棋
        檯、象棋、棋檯、麻將、麻將牌、棒球手套、本壘手套、棒球、球棒、網球
        、網球拍、桌球、桌球拍、桌球檯、高爾夫球桿、高爾夫球、保齡球用手套
        、滑雪板〔二片式〕、滑雪杖、滑雪板〔一片式〕、浮標、釣竿、釣魚線、
        釣魚捲線機、人造模擬鉺鉤」〔參見同上偵卷第三二頁〕，『不包括』指定
        使用於「小型布絨背包」，起訴書謂被告等人販賣「小型布絨背包」涉犯商
        標法第六十三條之販賣仿冒商標商品犯嫌，似有誤解；且查起訴之犯罪事實
        ，係以「〔被告等人〕自八十七年二月起，... 連續販賣『仿冒』上開『商
        標圖樣』之布絨玩偶等物圖利，其中大型玩偶售價新台幣〔下同〕肆佰肆拾
        玖元，中型玩偶售價佰玖拾玖元，小型玩偶售價壹佰伍拾元，.. 」，公
        訴意旨係指被告所販賣之上開「布絨玩偶」〔立體實物〕之『造型』仿自「
        皮卡丘」之商標圖樣。查扣案之「布絨玩偶」〔立體實物〕之『造型』，近
        似於第八五四二二五號「皮卡丘」之商標圖樣，有上開商標註冊證暨「布絨
        玩偶」〔立體實物〕之照片足參〔參見八十九年度偵字第五七六九號卷第三
        二頁、第三七頁、第三八頁〕，惟按上述，商標法所保護之商標專用權，限
        於其平面之圖樣或所用之文字、圖形、記號，而不及於近似該商標之商品〔
        立體實物〕形狀，扣案「皮卡丘」「布絨玩偶」〔立體實物〕並無任何前開
        「商標」圖案等標示，業據本院當庭勘驗扣案「皮卡丘」「布絨玩偶」〔立
        體實物〕〔參見本院卷第二六頁〕，單純銷售上開皮卡丘「布絨玩偶」〔立
        體實物〕「尚難以仿冒商標罪論擬。」〔最高法院七十五年度台上字第六二
        ０一號判決意旨參照〕。
    三、按「仿造第三人商標，出售同一商品，其仿造行為，既在他人將該商標依法
        註冊〔登記〕以前，自不發生仿造已登記商標之問題，即使在他人註冊後，
        知情而仍繼續出售，亦不負刑法上之責任。」〔院字第一七三八號解釋，司
        法院民國七十二年六月二十九日七二廳刑一字第五五七號、臺灣高等法院八
        十三年度上易字第四三三號刑事判決同旨〕。告訴人之代理人陳律師具狀訴
        稱：「... 被告使用有『POCKET MONSTER』商標之紙箱，...，亦屬商標之
        使用行為。」〔參見本院卷第四八頁、第四九頁〕，辯護人則以「上開包裝
        盒乃告訴人合法授權生產『皮卡丘』相關產品之『廣東奧迪玩具實業有限公
        司』〔產製〕」〔參見本院卷第九三頁反面〕，被告等人於警訊時則以：「
        本公司未生產皮卡丘玩偶，其來源是中國大陸進口，... 」、「大概是從八
        十七年二月份進口... 」〔參見八十九年度偵字第五七六九號卷第三頁反面
        、第四頁正面、第五頁反面、第六頁正面〕等置辯。查：前開商標專用期間
        自八十八年六月一日起至九十八年五月三十一日止，有第八五四二一七號、
        第八五四二二五號商標註冊證影本足佐。被告等人辯稱前開「商品」自「八
        十七年二月間」即進口一節，審酌告訴人提出中國時報八十八年五月二十八
        日之剪報影本〔附本院卷第七九頁〕載：「皮卡丘... 絨毛玩具...，群英
        社國際有限公司副總理夏中惠表示，通常這些『仿冒品』都走向地攤和小商
        店等未經授權的商店，而對於現在市面上『百分之玖拾伍』都是『水貨』..
        」等情，推見在告訴人取得商標專用權之『前』即有多量之「皮卡丘絨毛玩
        偶之『水貨』」在台銷售，凡此與被告等抗辯上情相符，被告辯稱「八十七
        年二月進口」一節，自可採信，據此，八十九年度偵字第五七六九號卷第三
        七頁照片所示裝置「皮卡丘玩偶」之紙箱，亦應在告訴人取得商標專用權之
        『前』裝置「皮卡丘玩偶」進口臺灣地區，雖其上有『POCKET MONSTER』商
        標圖樣，縱認『POCKET MONSTER』商標圖樣係「廣東奧迪玩具實業有限公司
        」『偽造』，『偽造』之時間亦在告訴人取得商標專用權之『前』，按諸上
        引司法院院字第一七三八號解釋意旨，即使在告訴人註冊後，被告等人知情
        而仍繼續出售，亦不負刑事責任。
    四、起訴書引據證人林麗美證述「公司進出貨均由負責人甲○○接洽及股東乙○
        ○負責，公司實際負責人除甲○○外，還有乙○○在接洽營運」，證人秋美
        證稱：「公司除甲○○外，還有一位負責人乙○○」等情，不能生被告等確
        有違反商標法之確信，此外，復查無其他積極確切之事證足認被告等涉公訴
        人起訴之違反商標法犯嫌，當屬不能證明被告犯罪，爰依法為無罪之諭知。
據上論斷，應依刑事訴訟法第三百零一條第一項，判決如主文。
本案經檢察官呂永魁到庭執行職務。
中      華      民      國      八十九      年     九     月    二十    日
                                      臺灣板橋地方法院刑事第五庭
                                          法  官  陳  福  來
右正本證明與原本無異。
如不服本判決應於送達後十日內向本院提出上訴狀。
                                          書記官  陳  春  銘
中      華      民      國      八十九      年     九     月   二十六   日


司法院資訊處製作；財團法人民間司法改革基金會備份。
